臺灣高等法院民事判決　　　　　　　　　　94年度再字第19號
再 審 原告　乙○○
再 審 原告　甲○○
共 同 訴訟
代　理　人　邱俊哲　律師
再 審 被告　丙○○
訴訟代理人　簡宏明　律師
上列當事人間返還不當得利等事件，再審原告對於中華民國94年
2 月16日本院93年度再字第70號確定判決提起再審，本院於94年
5月3日言詞辯論終結，判決如下：
    主  文
再審原告之訴及其假執行之聲請均駁回。
再審訴訟費用由再審原告負擔。
    事實及理由
一、再審被告經合法通知，未於言詞辯論期日到場，核無民事訴
    訟法第 386條所列各款情形，爰依再審原告之聲請，由其一
    造辯論而為判決，合先敘明。
二、再審原告起訴意旨稱：
  (一)兩造間請求返還不當得利等事件，鈞院93年度上字第 350號
    判決再審原告勝訴確定。再審被告不服上開判決，經提起再
    審之訴，鈞院93年再字第70號判決廢棄上開確定判決，並駁
    回本件再審原告之訴。上開確定判決，其適用法規顯有錯誤
    ，爰於30日之不變期間內依據民事訴訟法第496條第 1項第1
    款及同法第500條第1項之規定，提起本件再審之訴。
  (二)按民法第 451條所定出租人於租期屆滿後須即表示反對之意
    思，始生阻止續租之效力，意在防止出租人於租期屆滿後，
    明知承租人就租賃物繼續使用收益而無反對之表示，過後忽
    又主張租賃關係消滅，使承租人陷於窘境而設，並非含有必
    須於租期屆滿時，始得表示反對之意義存在。故於訂約之際
    ，訂明期滿後不續租或續租應另訂契約者，仍難謂不發生阻
    止續約之效力（最高法院55年台上字第 276號判例）。本件
    再審被告主張其基於民國85年 7月10日訴外人黃昭宏代理再
    審原告甲○○與其簽訂之房屋租賃契約，而占有系爭房屋，
    且租期屆滿，伊仍繼續使用系爭房屋，再審原告甲○○未為
    反對之意思表示，故上開租賃關係已變為不定期租賃云云。
    惟查兩造既於上開房屋租賃契約載明：「乙方於租賃期滿應
    即將房屋遷讓交還，不得向甲方請求遷移費或任何費用。..
    ... 租賃期滿不交還房屋，自租賃期滿之翌日起，乙方應支
    付按房租壹倍計算之違約金。」顯見兩造於訂約之際，即訂
    明期滿不再續租，否則何來應於租賃期滿應即將房屋遷讓交
    還並處房租壹倍計算之違約金之約定。乃原確定判決疏未審
    酌上開判例意旨所示，其判決自有適用法規之違法。
  (三)系爭租賃契約簽訂後，再審被告僅給付第1期租金新台幣(以
    下同)5萬元及押租金1萬元，嗣於民國92年6月間再審原告乙
    ○○受讓取得債權，經於同年6月5日催告再審被告，告知債
    權轉讓並催繳未繳之租金即相當於租金之損害 144萬元，再
    審被告實已瞭解再審原告有催繳租金之意思，應給付相當租
    金之損害144萬元後，始於同年月12日函寄2期租金10萬元，
    再審原告隨即函告終止租期，寄交之10萬元作為不當得利金
    額之抵銷。由於上開給付並未按債之本旨為清償，依民法第
    309條第1項之規定，自不生清償之效力。再審原告隨即於同
    年月17日函告「再以本函表達終止之意」。並於同年 9月10
    日起訴請求返還租賃物，依法兩造間之租賃關係亦因再審原
    告依法催告，再審被告未依債之本旨為給付而終止。換言之
    ，再審被告對於再審原告之函催，已瞭解除請求返還租賃物
    外，並催告請求給付租金，若再審被告不瞭解催告內容，何
    以函復謂「備妥兩年之租金新台幣10萬元」？足證再審被告
    於收受再審原告之通知後，已瞭解再審原告催繳之本意。按
    「解釋意思表示，應探求當事人之真意，不得拘泥於所用之
    辭句」乃民法第98條所明定。再者「解釋契約固屬事實審法
    院之職權，惟其解釋如違背法令或有悖於論理法則或經驗法
    則，自非不得以其解釋為不當援為上訴第三審之理由」（最
    高法院83年台上字第2118號判例）。再審被告明知再審原告
    函催給付積欠租金之意，復以函件繳納部分租金，乃原審逕
    謂再審原告未有限期催告之意思，所為之終止系爭租約，未
    合法生效云云，亦有違背上開法律之規定，而有判決不適用
    法規之違法。
  (四)承租人應依約定日期，支付租金，乃民法第 439條所明定。
    再審被告除於民國85年7月10日訂約同時給付第1期租金 5萬
    元及押租金 1萬元後，即未再給付任何租金。且再審被告於
    民國88年間亦曾以錦新大樓管理委員會主任委員之身份起訴
    請求再審原告甲○○給付管理費（台灣台北地方法院88年北
    簡字第9312號），斯時再審原告亦曾以口頭要求再審被告給
    付租金，孰知再審被告非但不予聞問，且於本件訴訟中竟飾
    詞再審原告甲○○「不知所蹤致無從交付租金」，顯係遁詞
    ，不足採信。其意在敷衍，行強佔之實已信而有徵。並聲明
    ：(一)原確定判決廢棄。(二)再審被告應將座落台北市○○○路
    ○段106號錦新大樓地下一樓房屋返還再審原告甲○○。(三)再
    審被告應再給付再審原告乙○○新台幣15萬元及自民國92年
     7月10日起至返還前項房屋之日止，按月給付再審原告乙○
    ○新台幣8330元。(四)本件願供擔保請准宣告假執行。(五)訴訟
    費用由再審被告負擔。
三、再審被告未於言詞辯論期日到場，據其提出之書狀聲明：(一)
    再審原告之訴駁回。(二)訴訟費用由再審原告負擔。並辯稱：
  (一)黃昭宏於85年 7月10日代理再審原告甲○○與再審被告簽訂
    房屋租賃契約，伊占有系爭房屋係基於租賃關係。伊於交付
    第一期之租金及押金予代理人黃昭宏後，欲續交付租金時，
    再審原告甲○○和其代理人黃昭宏已不知所蹤，曾於89年間
    按建物登記謄本上地址發函催請收取租金，但均未得再審原
    告甲○○回應又未有任何通知告知再審被告應如何交付租金
    ，以致再審被告無從交付租金。按「租賃期限屆滿後，承租
    人仍為租賃物之使用收益，而出租人不及反對表示之意思者
    ，視為不定期限繼續契約。」民法第 451條著有明文。系爭
    租賃契約，雖已於87年7月9日屆滿，然再審被告仍繼續使用
    租賃物，再審原告甲○○均未為反對之意思，其遲至92年 6
    月 5日始發函通知再審被告終止租約，依上開規定，系爭房
    屋租賃契約即轉變成不定期限繼續存在。況再審原告甲○○
    既收受再審被告函寄之兩期租金，足證其已以事實上之行為
    承認由再審被告繼續使用系爭房屋。故系爭房屋租賃契約已
    轉變成不定期契約繼續存在。
  (二)系爭租賃契約，從頭到尾均無「期滿不續租或續租應另訂契
    約」之文句或其他相類之情形，而租約第4條第3款「乙方於
    租賃期滿應即將房屋遷讓交還，不得向甲方請求遷移費或任
    何費用」係指租賃契約於租賃期限內合法終止時，承租人應
    負返還租賃物之義務；第 6條「租賃期滿不交還房屋，自租
    賃期滿之翌日起，乙方應支付按房屋壹倍計算之違約金」係
    指租賃契約於租賃期限內合法終止時，承租人未交還房屋，
    應給付之違約金。系爭租約既無任何「期滿不續租或續租應
    另訂契約」之特別約定，即與最高法院55年度台上字第 276
    號判例所指之情形不同。依最高法院82年度台上字第2192號
    判例之闡釋，兩造間之定期租賃契約因原告甲○○於租期屆
    滿後再審被告繼續使用系爭建物而卻未即為反對再審被告繼
    續使用之表示，已轉變為不定期租賃繼續存在。
  (三)縱認系爭之租約第4條第3款、第 6條之約定為「期滿不續租
    」之表示（非自認），依最高法院87年度台上字第1348號判
    決意旨，在適用上55年度台上字第 276號判例時仍須斟酌客
    觀情況，並優先考量承租人之利益而為限縮解釋。再審原告
    甲○○自87年7月9日租約屆滿後至92年6月5日發函終止兩造
    租約前，並無任何反對再審被告繼續使用系爭建物之表示，
    則基於法秩序安全性考量，應許再審被告繼續使用系爭建物
    ，兩造間之租賃契約轉變為不定期限繼續存在，始符合民法
    第451條之立法意旨。
  (四)再審原告甲○○於92年6月5日所發之通知函，並無任何定期
    給付租金之表示，即遽以終止租約，而92年 6月17日所發之
    通知函，除重申兩造租約已由再審原告於92年6月5日發函終
    止，並再以該函再表達終止之意外，亦無任何定期給付欠租
    之意思表示。催告乃意思通知，須以為意思通知之人表示之
    意思即通知之事項決定其效力，而非以受通知人受通知後之
    行為判斷其通知之效力。再審原告甲○○既於前開二信函中
    均無「定期給付租金」之通知，即不生「定期給付租金」之
    催告效力。至再審被告是否於收受信函後給付全部或部份租
    金，均不影響上開信函未為定期給付租金之催告之認定。
  (五)依土地法第100條第3款之規定，承租人非積欠租金額，除以
    擔保金抵償外，達二個月以上時，承租人不得收回房屋。上
    開條款之適用，依最高法院42年台上字第1186號判例之見解
    ，出租人仍需踐行催告程序，從而再審原告甲○○亦不得援
    上開土地法第100條第3款之規定收回房屋。
四、按民事訴訟法第496條第1項第 1款所謂適用法規顯有錯誤，
    應以確定判決違背法規或現存判例解釋者為限，若在學說上
    諸說併存尚無法規判解可據者，不得指為用法錯誤。民事訴
    訟法第496條第1項第 1款所謂適用法規顯有錯誤者，係指確
    定判決所適用之法規顯然不合於法律規定，或與司法院現尚
    有效及大法官會議之解釋，或本院尚有效之判例顯然違反者
    而言，並不包括消極的不適用法規之情形在內，此觀該條款
    文義，並參照同法第 468條將判決不適用法規與適用不當二
    者並舉之規定自明。解釋意思表示原屬事實審法院之職權，
    原確定判決不過就事實審法院所確定之事實為法律上之判斷
    ，事實審法院解釋意思表示，縱有不當，亦不生適用法規顯
    有錯誤問題，最高法院57年台上字1091號、60年台再字第17
    0號、64年台再字第140號分別著有判例可資參照。
五、次按「非對話而為意思表示者，其意思表示，以通知達到相
    對人時，發生效力。」「承租人租金支付有遲延者，出租人
    得定相當期限，催告承租人支付租金，如承租人於其期限內
    不為支付，出租人得終止契約。」「租賃期限屆滿後，承租
    人仍為租賃物之使用收益，而出租人不即表示反對之意思者
    ，視為以不定期限繼續契約。」民法第95條、第440條第1項
    、第 451條分別定有明文。又「不定期之房屋租賃，承租人
    積欠租金除擔保金抵償外達2個月以上時，依土地法第100條
    第 3款之規定，出租人固得收回房屋。惟該條款所謂因承租
    人積欠租金之事由收回房屋，應仍依民法第440條第1項規定
    ，對於支付租金遲延之承租人，定相當期限催告其支付，承
    租人於其期限內不為支付者，始得終止租賃契約。在租賃契
    約得為終止前，尚難謂出租人有收回房屋請求權存在。」「
    民法第440條第1項所謂支付租金之催告，屬於意思通知之性
    質，其效力之發生，應準用同法關於意思表示之規定」。最
    高法院42年台上字第1186號、41年台上字第 490號分別著有
    判例，可資參照。
六、查系爭房屋租賃契約之租賃期限，自民國85年 7月10日起至
    87年7月9日止計兩年。租賃期限屆滿後再審被告仍為租賃物
    之使用收益，此為兩造所不爭執。而再審原告甲○○遲至92
    年6月5日始對再審被告寄發催告信函，其信函載明：「主旨
    ：為代函達台端，請求給付不當得利暨債權轉讓通知事，詳
    如說明，請查照。說明：一、查台端占用台北市○○○路 ○
    段106號 (錦新大樓)地下一樓作為停車空間並出租他人得利
    ，該地下一樓之所有權人為本人，台端固稱係由黃昭榮先生
    於85年 7月間代理本人出租台端云云，此一說詞，縱然屬實
    ，然台端自該時起，僅支付一期租金後，即未付分文，爰此
    ，特以本函終止上開租約，台端應於民國92年 6月15日前騰
    空遷出，並請台端給付87年6月16日起至92年6月15日止，每
    年新台幣28萬8千元相當租金之不當得利 (每車位月租6千元
    ，4個車位)，5年合計新台幣1百44萬元。二、上開不當得利
    債權，本人已全部轉讓予乙○○先生，茲以本函一併通知台
    端，尚請台端於函到七日內與乙○○先生聯繫洽商給付事宜
    ，俾利結案。」查該信函係請求每年按28萬 8千元計算相當
    於租金之不當得利，與系爭租約第3條第1項所定每年租金 5
    萬元已有不符。而再審原告甲○○於92年 9月10向台北地方
    法院提起本件前訴訟時，僅主張依不當得利法律關係請求，
    否認兩造間存在租賃契約，迨法院闡明後，始於同年12月 2
    日追加租賃關係之備位聲明。足見再審原告甲○○以此信函
    所行使之債權為不當得利返還請求權，而非本於系爭租約行
    使租金給付請求權，且該信函既未定相當期限，其單純催告
    再審被告給付相當租金之不當得利，亦與民法第440條第1項
    出租人得定相當期限，催告承租人支付租金之規定要件不合
    ，尚難認已發生限期催告效力。並不因再審被告於92年 6月
    12日寄租金10萬元予再審原告甲○○，而謂其已發生催告之
    效力。
七、系爭租約第6條第1項約定：「乙方（即再審被告）....拖欠
    租金達兩個月以上，經甲方（再審原告林台安）催告限期繳
    納，仍不支付時，甲方得終止租約。」再審原告甲○○於92
    年6月5日寄予再審原告之信函，並無限期催告再審被告給付
    租金之意思，故再審原告甲○○上開信函、及同年月17日發
    函終止租約，自非合法。再審原告甲○○復未舉證證明其於
    此信函之前曾限期催告再審被告給付租金，則其主張以前述
    二信函為終止租約之意思表示，顯有未合，不生終止租賃契
    約之效力。又系爭房屋租賃契約並無：「期滿後絕不續租，
    或續租應另訂契約。」之記載，且再審被告於租期屆滿後，
    仍為租賃物之使用收益，而再審原告不即表示反對之意思，
    且其92年6月5日、同月17日之信函，復無限期催告之意思表
    示在內，原確定判決認定系爭房屋租賃契約已變為不定期限
    ，本件再審原告甲○○終止租約為不合法，因而其請求返還
    系爭房屋，及再審原告乙○○請求按月給付違約金8333元，
    為無理由，其適用法規並無違背最高法院55年台上字第 276
    號、83年度台上字第2118號判例，或有悖於論理法則或經驗
    法則之可言。再審意旨，執以指摘原確定判決不當，為無理
    由，其假執行之聲請亦失所附麗，應併予駁回。
八、據上論結，本件再審之訴為無理由，依民事訴訟法第78條、
    第85條第1項前段、第385條第1項前段判決如主文。
中　　華　　民　　國　　94　　年　　5 　　月　　10　　日
                  民事第五庭  審判長法　官　林丁寶
　　　　　　　　　　　      　　　　法　官　陳博享
　　　　　　　　　　　      　　　　法　官　高鳳仙
正本係照原本作成。
如不服本判決，應於收受送達後20日內向本院提出上訴書狀，其
未表明上訴理由者，應於提出上訴後20日內向本院補提理由書狀
（均須按他造當事人之人數附繕本）上訴時應提出委任律師或具
有律師資格之人之委任狀；委任有律師資格者，另應附具律師資
格證書及釋明委任人與受任人有民事訴訟法第466條之一第一項
但書或第二項（詳附註）所定關係之釋明文書影本。
中　　華　　民　　國　　94　　年　　5 　　月　　12　　日
　　　　　　　　　　　　　　　　　　書記官　鄭麗兒
附註：
民事訴訟法第四百六十六條之一（第一項、第二項）：
對於第二審判決上訴，上訴人應委任律師為訴訟代理人。但上訴
人或其他法定代理人具有律師資格者，不在此限。
上訴人之配偶、三親等內之血親、二親等內之姻親，或上訴人為
法人、中央或地方機關時，其所屬專任人員具有律師資格並經法
院認為適當者，亦得為第三審訴訟代理人。
